【裁判字號】    94,簡上,498
【裁判日期】    950302
【裁判案由】    確認債權不存在
【裁判全文】
臺灣臺北地方法院民事判決             94年度簡上字第498號
上  訴  人  甲○○
被  上訴人  國防部海軍總司令部
法定代理人  乙○○
訴訟代理人  徐克銘律師
複  代理人  洪大植律師
上列當事人間請求確認債權不存在事件，上訴人對於中華民國94
年7月21日本院臺北簡易庭94年度北簡字第13005號第一審判決提
起上訴，本院於95年2月16日言詞辯論終結，判決如下：
    主  文
上訴駁回。
第二審訴訟費用由上訴人負擔。
    事實及理由
一、上訴人主張：被上訴人以民國85年12月11日（85）揚眷字第
    3278號令（下稱海總3278號令）核定伊配購台北市「力行新
    城」眷宅30坪1戶（下稱系爭眷宅，即台北市○○區○○街
    118巷7號5樓房屋），兩造於86年3月22日簽訂申購力行新城
    眷宅繳款同意書（下稱繳款同意書）。嗣被上訴人於88年5
    月7日寄發「台北市力行新城交屋通知單」（下稱交屋通知
    單）予上訴人為意思表示系爭眷宅總價為新台幣（下同）63
    7萬6,146元，伊依約繳清款項，兩造就買賣價金已意思表示
    合致，自應受拘束。詎被上訴人卻於92年11月10日另以「海
    軍總部列管台北市力行新城重建眷宅房價結算暨銀行貸款對
    保通知書」（下稱92年對保通知書）通知伊，將系爭眷宅樓
    層指數由原先之0.9更改為0.95，總價調整為645萬5,548 元
    ，片面調漲7萬9,402元，違背兩造買賣契約且罹於撤銷錯誤
    意思表示之除斥期間，故被上訴人對於調漲部分之買賣價金
    債權不存在等情，求為命確認該7萬9,402元之債權不存在之
    判決。並聲明：（一）原判決廢棄；（二）確認被上訴人對
    上訴人7萬9,402元之價金債權不存在。
二、被上訴人則以：伊按國軍老舊眷村改建條例及施行細則等規
    定，興建力行新城眷宅，並配售系爭眷宅予上訴人，兩造簽
    訂繳款同意書約明系爭眷宅售價應按國軍老舊眷村改建條例
    及施行細則等規定辦理，並依聯建小組決議呈交國防部核定
    之樓層指數結算。雖伊在交屋通知單上記載系爭眷宅房地總
    價為637萬6,146元，惟此係將樓層指數0.95誤植為0.9所計
    算之不正確數額，自與國軍老舊眷村改建條例等規定不符，
    經伊完成房價修正資料後，再函報請國防部核定，經國防部
    總政治作戰局於91年10月31日以祥祉字第0910011862號函核
    定，伊始以92年對保通知書通知上訴人系爭眷宅房地總價應
    為645萬5,548元，並非片面調漲7萬9,402元。況本件兩造合
    意系爭眷宅價金之計算方式為房地總價依完工當期之土地公
    告現值及樓層指數核實結算，經聯建小組審定，由被上訴人
    報請國防部核定，故伊在交屋通知單及房價說明會關於房價
    記載，乃對價金計算方式之觀念通知，並非對價金所為意思
    表示等語，資為抗辯。並聲明：上訴駁回。
三、查被上訴人以海總3278號令核定上訴人配購系爭眷宅，兩造
    於86年3月22日簽訂繳款同意書，被上訴人於88年5月7日寄
    發交屋通知單予上訴人載明系爭眷宅總價637萬6,146元，上
    訴人依該通知繳清款項。嗣被上訴人發現上開交屋通知單所
    載房地總價，係將樓層指數0.95誤植為0.9所計算之不正確
    數額，經被上訴人完成房價修正資料，報經國防部總政治作
    戰局於91年10月31日以祥祉字第0910011862號函核定後，再
    以92年對保通知書通知上訴人系爭眷宅房地總價應為645萬5
    ,548 元等事實，為兩造所不爭執，並有海總3278號令、繳
    款同意書、交屋通知單、國防部總政治作戰局函、92年對保
    通知書、海軍總部列管力行新城房價結算清冊、國防部令、
    海軍列管台北市力行新村重建工程眷舍樓層指數訂定表、國
    防部海軍總司令部書函、保證責任中華民國國軍軍眷住宅公
    用合作社書函、協議書、海軍總司令部（政戰部）簡便行文
    表、力行新村重建工程第17次聯建小組會議紀錄、台北市「
    力行新村」各階坪型輔助購宅款計價案暨房價說明會書面資
    料在卷可稽，自堪信為真實。
四、上訴人主張兩造間就系爭眷宅之房地總價，於被上訴人88年
    5月7日寄發交屋通知單予上訴人為意思表示637萬6,146元，
    上訴人依約繳款，兩造就買賣價金已意思表示合致，雙方自
    應受拘束，被上訴人事後不得以該房地總價因樓層指數誤植
    計算錯誤而片面更改等語；被上訴人則抗辯按國軍老舊眷村
    改建條例及施行細則等規定，興建力行新城眷宅，並配售系
    爭眷宅予上訴人，兩造簽訂繳款同意書約明系爭眷宅售價應
    按國軍老舊眷村改建條例及施行細則等規定辦理，並依聯建
    小組決議呈交國防部核定之樓層指數結算，當初交屋通知單
    所載房地總價既因樓層指數誤植所計算之不正確數額，自得
    加以更正等語。是本件兩造所爭執之處，應在於被上訴人是
    否應受系爭交屋通知單所載房地總價之拘束？被上訴人事後
    得否以樓層指數誤植而加以更正房地總價？經查：
（一）按「原眷戶可獲之輔助購宅款，以各直轄市、縣（市）轄
      區內同期改建之國軍老舊眷村土地，依國有土地可計價公
      告土地現值總額69.3%為分配總額，並按其原眷戶數、住
      宅興建成本及配售坪型計算之。分配總額達房地總價以上
      者，原眷戶無須負擔自備款，超出部分，撥入改建基金；
      未達房地總價之不足款，由原眷戶自行負擔。」、「本條
      例第20條所定房地總價及第23條所定成本價格，依下列方
      式計算：房屋部分：依房屋及公用建築之建造費、工程
      管理費、墊款利息、有關稅捐及其他建築有關必要費用之
      總額與房屋自用總面積之比例，分戶計算之。土地部分
      ：以房屋建造完成當期公告土地現值計價後，按各戶之應
      有持分比例計算之。前項土地不屬於本條例第4條第2項者
      ，應以土地取得地價為準，包含墊款利息、開發費用及有
      關稅捐。」，90年10月31日修正前之國軍老舊眷村改建條
      例第20條及施行細則第18條分別定有明文。依該規定，本
      件上訴人於申購系爭眷宅時，被上訴人尚未能確定價款，
      須待興建完成結算成本並經國防部核定始得確定，此觀諸
      兩造於86年3月22日簽訂之繳款同意書第1條載明：「上列
      房地預估總價係依建築工程發包後，暫以預估平均總價據
      以計算分期繳款。實際總價應俟完工後按行政院核定及審
      計部審定之土地產值與房屋造價（按聯建小組決議並呈國
      防部核定之樓層指數公開結算）計算，因而與預估總價產
      生之差價，雙方同意於交屋時一併結清」等語即明，故兩
      造合意系爭眷宅房地總價，自應依上開國軍老舊眷村改建
      條例等規定，經行政院核定、審計部審定之土地產值與房
      屋造價及聯建小組決議並呈國防部核定之樓層指數進行結
      算而定。換言之，兩造約定系爭眷宅價總，係以上開方式
      計算價金，並尚待國防部核定，是系爭總價，既經兩造合
      意以該方式計算，乃可得確定，關於總價之意思表示，自
      屬已確定。至於依上開計算方式之結果之告知，僅係通知
      之性質，非屬意思表示，如計算結果有誤，自可依上開約
      定隨時更正，並更為通知。
（二）次按系爭眷宅樓層指數表原為0.95，因漏記小數點下2位
      數字而誤植為0.9，系爭交屋通知單所載房地總價637萬6,
      146元，係被上訴人誤植樓層指數為0.9所計算結果等情，
      為兩造所不爭，足見系爭交屋通知單所載房地總價之計算
      有錯誤。而行政機關對於已為之行政行為發覺有錯誤之處
      ，自動更正或撤銷者，並非法所不許。被上訴人事後發現
      系爭交屋通知單所載房地總價之計算有錯誤，再依正確樓
      層指數，修正完成力行新城房價結算資料後，依行政院核
      定、審計部審定之土地產值與房屋造價及聯建小組決議並
      呈國防部核定之樓層指數進行結算後確定為645萬5,548元
      ，核與前揭國軍老舊眷村改建條例相關規定及兩造簽定繳
      款同意書之約定並無不合，即屬有理。至上訴人主張被上
      訴人寄發系爭交屋通知單予上訴人即為意思表示，上訴人
      依約繳款，兩造就買賣總價已意思合致，被上訴人應受拘
      束乙節。查被上訴人於系爭交屋通知單上載明系爭眷宅房
      地總價、應繳金額、辦理交屋及貸款對保手續等項，送交
      上訴人，性質上屬於債務履行之通知，即請求上訴人給付
      之通知，亦非構成法律行為要素之意思表示。其中該通知
      單記載之房地總價依前所述僅係就系爭繳款同意書第1條
      所載之計算總價之結果為通知，若有計算錯誤較上訴人實
      際應繳者短少，被上訴人之請求權並不受影響，上訴人就
      該短載部分所負之應繳房地價款，並不因而消滅。上訴人
      主張系爭交屋通知單係被上訴人就房地總價為意思表示，
      或主張縱被上訴人意思表示錯誤，既未經其撤銷，其不得
      再以計算錯誤變更房地總價而請求上訴人補繳差額云云，
      應屬誤會。
五、綜上所述，上訴人本於民事訴訟法第247條規定，請求確認
    被上訴人對其7萬9,402元之價金債權不存在，為無理由，應
    予駁回。原審駁回上訴人所提本件確認之訴，於法並無不合
    。上訴意旨指摘原判決不當，聲明廢棄改判，為無理由，應
    予駁回其上訴。
六、本件為判決基礎之事證已臻明確，兩造其餘攻擊或防禦方法
    ，經本院斟酌後，認均不足以影響本判決之結果，自無逐一
    詳予論駁之必要，併此敘明。
七、據上論結，本件上訴為無理由。依民事訴訟法第436條之1第
    3 項、第449條第1項、第78條，判決如主文。
中    華    民    國    95    年    3     月    2     日
                      民事第六庭審判長法官  吳光釗
                                      法官  楊晉佳
                                      法官  曾部倫
以上正本係照原本作成。
本判決不得上訴。
中    華    民    國    95    年    3     月    2     日
                                    書記官  謝梅琴


司法院資訊處製作；財團法人民間司法改革基金會備份。
